臺北高等行政法院判決　　　　　　　　　　　　　　九十一年度訴字第二六八五號
　　　　　　　　　　　　　　　.
　　原　　　告　甲○○
　　被　　　告　臺北縣泰山鄉公所
　　代　表　人　乙○○鄉長）.
　　訴訟代理人　丙○○
右當事人間因徵收補償事件，原告不服臺北縣政府中華民國九十年六月八日九十北府
訴決字第二○七九四五號（案號00000000號）訴願決定，提起行政訴訟。本
院判決如左：
　　主  文
原告之訴駁回。
訴訟費用由原告負擔。
　　事  實
甲、事實概要：
    緣原告所有坐落臺北縣泰山鄉○○段七四九土地持分一六八分之廿九（重測前為
    同鄉○○○段崎子腳小段一○五號，以下稱系爭土地），於民國（以下同）六十
    一年間規劃為公共設施保留地，因已逾二十六年之久，遂向行政院陳情，請求予
    以徵收或提供優惠低利貸款，經層交被告先後以八十七年三月六日八七北縣泰鄉
    建字第一八八二號函及八十七年四月一日八七北縣泰鄉建字第三五六四號函，知
    覆原告，謂因受限於經費，否准原告上揭請求，並請原告如需辦理低利貸款，可
    自洽金融機關申請。原告不服，向臺北縣政府提起訴願，經臺北縣政府以八十七
    年六月五日北府工土字第五三七二○五號函復原告，維持原處分。原告復行提起
    再訴願，臺灣省政府以臺北縣政府將訴願案件以人民陳情案處理，程序上有所未
    合，決定將臺北縣政府前號函文撤銷，令由臺北縣政府另為決定，經臺北縣政府
    以八八北府訴決字第一五六四五一號訴願決定駁回，原告不服再向省府提起再訴
    願，經省府八十九年八月三十日八九府訴二字第一二七四三四號函送再訴願決定
    書關於請求辦理徵收補償部分撤銷，由臺北縣政府另為決定，其餘部分不受理。
    嗣經臺北縣政府以九十年六月八日九十北府訴決字第二○七九四五號（案號00
    000000號），就徵收補償部分再行做成訴願駁回之決定。原告猶有不服，
    遂向本院提起本件行政訴訟。
乙、兩造聲明：
　一、原告聲明：
（一）訴願決定及原處分均撤銷。
（二）請求被告徵收系爭土地並補償原告新台幣（下同）一千三百十三萬一千六百二
      十一元。
（三）被告應賠償原告一千三百十三萬一千六百二十一元。
二、被告聲明：駁回原告之訴。
丙、兩造之爭點：原告請求被告徵收補償系爭土地及賠償有無理由？
原告主張略以：
一、原告所有系爭土地於六十一年十一月二十八日被告依都市計畫法劃為公共設施保
    留地（公園綠地）業已三十年之久，未辦理徵收且未補償徵收事宜。原告於八十
    六年三月二十七日向臺北縣泰山鄉公所陳情請求辦理徵收原告所有之土地補償事
    件，但泰山鄉公所於八十六年四月二日函原告「財源籌措困難，無法辦理徵收，
    原告不服，於八十七年一月二十日向行政院提出請願書，於八十七年三月二十三
    日接到泰山鄉公所八七北縣泰鄉建字第一八八二號函「實非本所所能負擔，歉難
    辦理」原告請願之主旨是儘速辦理徵收發放補償金事，並徵收需要費時者首先核
    准貸款以維護困境。原告不服向臺北縣政府提訴願遭決定駁回，原告認為看不到
    正當理由再向臺灣省政府於八十八年十二月二十三日提訴願，訴願決定書八十九
    年十一月十五日收到時已逾八個月，原告認為違法該時已向臺北高等行政法院提
    起本案。
二、原告所有系爭土地經臺北縣政府訴願審議委員會，每次訴願決定書不實之訴願標
    的，即原告所有之土地，名稱都不符，可見被告與訴願審議委員會草率行事，紙
    上談兵。又依都市計畫法第二十六條都市計畫經發怖實施後，不得隨時任意變更
    ；但擬訂計畫之機關，每五年至少通盤檢討一次，依據發展情況並參考人民建議
    做必要變更，對於非必要之公共設施用地，應予撤銷並變更其使用。但臺北高等
    行政法院九十年訴字第八十七號（下稱前案）之被告（即泰山鄉公所）行政訴訟
    答辯時，所提答辯狀所稱「最近一期之通盤檢討預定九十三年間舉辦」。原告不
    服八十八年為何不辦，要拖到九十三年呢。請儘速實施通盤檢討以維徵收土地而
    補償之努力，不要推諉責任。
三、原告於八十七年三月十日向連戰陳情時，回函轉監察院再轉臺北縣政府說明三意
    旨略為：臺北縣政府為配合行政院經濟建設委員會辦理中長程建設計畫第一期都
    市建設新興計畫研擬公園取得用地及開闢計畫，業已以本府八十九年三月四日北
    府工新字第○八○○○三號函陳報內政部，一俟該部核定計畫後，即可由泰山鄉
    公所優先列入計畫內徵收開闢。但原告認為已近一年四個月，仍未有結果，未保
    障原告之生存財產權。
四、原告所有權利僅該筆土地，被被告劃為公共設施保留地，而被告故意不辦理徵收
    ，剝奪原告所有權利依國家賠償法第二條，以最快方法辦理徵收補償系爭土地。
    又原告經濟有困境已破產，若系爭土地辦理徵收就可挽救。
五、原告請求徵收系爭土地時，被告以財源籌措困難未予徵收，然反觀被告於八十七
    年至九十年興建大樓、運動場及體育館七棟，卻花費非常廣大之財源經費，故實
    難認被告有財源困難之情形。又依民法第一百八十四條認為被告不辦理徵收至生
    損害於原告應負損害賠償責任。且依都市計畫法第四十九條請求損害賠償。
六、又依憲法第十五條、第二十二條、第二十三條、第二十四條、第七條原告不服受
    被告不平等待遇。又前案之訴訟代理人答辯略為：各項都有獨立預算，泰山鄉公
    所辦理建設之中，體育館是靠體委會補助，省縣政府都有補助，鄉公所只出一些
    經費而已，系爭土地按照市價計算約二億，並非被告所能負擔。如此曖昧之答辯
    ，本院不再追問就辯論終結對原告不公平。不平等之審判原告不服。
七、依都市計畫法第五十條：公共設施保留地，在六十二年本法修正公布前尚未取得
    者，應自本法修正公布起十年內取得之，逾期不徵收者視為撤銷。上開都市計畫
    法之規定，該公共設施保留地六十一年十一月二十八日編定，應於七十一年徵收
    逾期不徵收，視為撤銷，但到如今未徵收，亦未撤銷，損害人民權益莫大。
八、其餘原告陳述詳見原告九十二年九月十日補充補正狀、九十三年三月十七日言詞
    辯論準備狀、九十三年三月二十九日補充補正狀。
被告主張：
一、原告請求徵收補償時，土地法第二二三第一項第一款、第二三六條均明文規定，
    提出徵收土地之申請，其核准機關為臺灣省政府（按精省後，由內政部承受此部
    分業務），而補償機關則為該管縣（市）政府，則原告逕以非徵收補償主管機關
    之臺北縣泰山鄉公所為被告即非適格。
二、臺灣省政府八十九年八月三十日再訴願決定就關於原告請求辦理徵收補償部分係
    有利於原告（臺北縣政府八十八十月十三日八八北府訴決字第一五六四五一號對
    原告不利之訴願決定，其中關於請求辦理徵收補償部分，業經臺灣省政府以八九
    府訴二字第一二七四三四號再訴願決定撤銷而不復存在），是原告不得對該部分
    之再訴願決定提起行政訴訟。
三、都市計畫法並無政府機關應提供公共設施保留地所有權人貸款之規定，是原告請
    求被告給予辦理優惠低利貸款即非「依法申請之案件」，故本部分即無依據訴願
    法提起訴願甚或提起行政訴訟之餘地。
四、被告於八十七年三月六日以八七北縣泰鄉建字第一八八號函復原告所稱：「本案
    土地未徵收前如需辦理優惠低利貸款請逕洽金融機構申請辦理」，實即單純事實
    之說明，並不對外直接發生法律效果，自非行政處分之性質。
　　理  由
一、按「徵收土地為左列各款情形之一者，由省政府核准之：一、需用土地人為省政
    府各廳處、縣、市政府或其所屬機關及地方自治機關者。．．．」、「徵收土地
    ，應給予之補償地價補償費及遷移費，由該管市、縣地政機關規定之。前項補償
    地價補償費及遷移費，均由需用土地人負擔，並繳交該管市、縣地政機關轉發之
    。」行為時土地法第二百二十三條第一項第一款、第二百三十六條分別定有明文
    。又撤銷訴訟之提起，以有行政機關違法之行政處分存在為前提，所謂行政處分
    ，係指行政機關就公法上具體事件所為之決定或其他公權力措施而對外直接發生
    法律效果之單方行政行為，行政程序法第九十二條第一項亦有明定。至若行政機
    關所為單純之事實之敘述或理由之說明，既不因該項敘述或說明而生法律效果，
    自非行政處分，人民對之即不得提起行政訴訟，改制前之行政法院復著有四十四
    年判字第十八號判例可資參照。
二、本件原告所有系爭土地，於六十一年間規劃為公共設施保留地，因已逾二十六年
    之久，遂向行政院陳情，請求予以徵收或提供優惠低利貸款，經層交被告先後以
    八十七年三月六日八七北縣泰鄉建字第一八八二號函及八十七年四月一日八七北
    縣泰鄉建字第三五六四號函，知覆原告，謂因受限於經費，否准原告上揭請求，
    並請原告如需辦理低利貸款，可自洽金融機關申請。原告不服，向臺北縣政府提
    起訴願，經臺北縣政府以八十七年六月五日北府工土字第五三七二○五號函復原
    告，維持原處分。原告復行提起再訴願，臺灣省政府以臺北縣政府將訴願案件以
    人民陳情案處理，程序上有所未合，決定將臺北縣政府前號函文撤銷，令由臺北
    縣政府另為決定，經臺北縣政府以八八北府訴決字第一五六四五一號訴願決定駁
    回，原告不服再向省府提起再訴願，經省府八十九年八月三十日八九府訴二字第
    一二七四三四號函送再訴願決定書關於請求辦理徵收補償部分撤銷，由臺北縣政
    府另為決定，其餘部分不受理。嗣經臺北縣政府以九十年六月八日案號0000
    0000號，做成訴願駁回之決定。原告猶有不服，主張如事實欄所載。本件所
    需審究者為原告請求被告徵收補償系爭土地及賠償有無理由？
三、本院判斷：
（一）請求撤銷原處分及訴願決定部分：
      原告以被告應就其所有系爭土地辦理徵收補償，經被告於八十七年三月六日八
      七北縣泰鄉建字第一八八二號函及八十七年四月一日八七北縣泰鄉建字第三五
      六四號函復，拒絕原告徵收補償之請求。經查，土地徵收係國家因公共事業之
      需要，對人民受憲法保障之財產權，經由法定程序予以剝奪之謂（司法院釋字
      第四二五號解釋參照），是土地徵收之法律關係，除法律另有規定（如：土地
      徵收條例第五十七條第二項）外，僅屬國家與需用土地人間之函請土地徵收、
      以及國家與私有土地所有權人（即被徵收人）間之二面關係，需用土地人與私
      有土地所有權人間並不發生任何法律關係。從而，被告臺北縣泰山鄉公所既非
      核准徵收之主管機關，則其所為上開函復，純係居於需用地人之法律地位，針
      對原告之請求所為經辦事件之事實敘述或理由說明，並不因而發生徵收補償之
      法律效果，揆諸首揭規定及意旨，並非行政處分，自不得對之提起行政爭訟。
（二）原告可否依行政訴訟法第五條規定，對被告提出課予義務之訴，請求被告作成
      徵收處分。茲分述如次：
  １、縱認被告所為上開函復之性質，係屬行政處分，然按「徵收土地為左列各款情
      形之一者，由省政府核准之：一、需用土地人為省政府各廳處、縣、市政府或
      其所屬機關及地方自治機關者。．．．」、「徵收土地，應給予之補償地價補
      償費及遷移費，由該管市、縣地政機關規定之。前項補償地價補償費及遷移費
      ，均由需用土地人負擔，並繳交該管市、縣地政機關轉發之。」行為時土地法
      第二百二十三條第一項第一款、第二百三十六條分別定有明文。是依上開規定
      ，用地機關提出徵收土地之申請，其核准機關為臺灣省政府（精省後，由內政
      部承受此部分業務），而補償機關則為該管縣（市）政府。則原告逕以非徵收
      補償主管機關之臺北縣泰山鄉公所為被告，對之訴請辦理系爭土地徵收及補償
      ，其被告適格亦有欠缺。
  ２、原告無請求徵收之公法權利：
  Ａ、提起行政訴訟法第五條之課予義務訴訟，以人民因中央或地方機關對其依法申
      請之案件，於法令所定期間內應作為而不作為、或予以駁回，認為其權利或法
      律上利益受損害者為必要。其所稱依申請之案件，係指人民依法規之規定對國
      家享有公法上請求權而言。經查，土地徵收係指國家因公共事業之需要，對人
      民受憲法保障之財產權，經由法定程序予以剝奪之謂（司法院釋字第四二五號
      解釋參照）。因而，土地徵收只能基於有利於公共事業之公益需要，始得由國
      家依法令所定法定程序為之。準此，土地徵收僅有國家始為徵收權之主體（行
      政法院二十四年判字第十八號判例參照），一般人民除法律別有規定外（如土
      地徵收條例第八條），並無請求國家徵收其所有土地之公法上請求權。
  Ｂ、至於司法院釋字第四○○號等解釋固指既成道路成立公用地役關係者，其所有
      權人因公益而特別犧牲其財產上之利益，國家自應依法律之規定辦理徵收給予
      補償，若僅在某一道路範圍內之私有土地均辦理徵收，僅因既成道路公用地役
      關係而以命令規定繼續使用，毋庸同時徵收補償，顯與平等原則相違等語。惟
      該解釋既明言「國家應依『法律』之規定辦理徵收給予補償」，其所稱之法律
      ，揆諸法律保留原則係指國家所制定之法律而言，自不包括該號解釋在內，抑
      且該號解釋理由亦敘明：「‧‧‧各級政府如因經費困難，不能對上述道路全
      面徵收補償，有關機關亦應訂明期限籌措財源逐步辦理或以他法補償。‧‧‧
      」等語，足證該解釋僅係為國家立法及施政之措施，並非可作為人民得向國家
      請求土地徵收之法律基礎。
  Ｃ、按財產權應予保障，固為憲法第十五條所明定，惟憲法保障財產權之目的，並
      不在於禁止對財產權之無補償的剝奪，而是在於確保財產權人能擁有其財產權
      ，並免於遭受國家公權力或第三人之違法侵害，並用以過著自我責任之生活（
      即實現個人自由發展人格及維護尊嚴之意）。因此，財產權保障是一種「存續
      保障」，而非「價值保障」（司法院釋字第四○○號解釋示亦宗之）。而財產
      權之存續保障功能，為防禦性之權利，祇有在合於法律規定「徵收」之要件下
      ，始由「價值保障」代替之，一般人民除法律別有規定外（如土地徵收條例第
      八條），並無請求國家徵收其所有土地之公法上請求權，已如前述。則原告自
      無依據財產權之保障之原理，積極請求予以徵收之權利。
（三）關於請求給付補償費部分：
  １、被告並非本件行政訴訟適格之當事人：
      依上說明，本件補償費發給機關為台北縣政府，則原告逕以台北縣泰山鄉公所
      為被告，對之提起本件之訴，請求其給付補償費，被告適格自有欠缺。
  ２、又查人民與中央或地方機關間，因公法上原因發生財產上之給付，得提起給付
      訴訟，行政訴訟法第八條固訂有明文。惟關於徵收補償地價之發放，應以需用
      土地人已經申請徵收並經核准為前提，亦即必須有徵收土地之行政處分，方有
      補償可言；而本件並無徵收處分之存在，則二造間並無發生財產上給付請求權
      之公法上原因。原告起訴請求發給補償費，其請求失所附麗，亦為無理由。
（四）原告請求國家賠償部分：
    １、按「提起行政訴訟，得於同一程序中，合併請求損害賠償或其他財產上給付
        。」固為行政訴訟法第七條所明定，惟依據本條合併提起損害賠償或財產給
        付之訴，須以原程序所訴請判斷之訴訟標的有理由（在本件為將原處分撤銷
        ），而且合致於損害賠償或其他給付之法定要件時，始屬有理由。
    ２、國家使用人民財產所形成之法律關係，或為合法且具有目的性侵害之公用徵
        收關係，或為違法有責性之侵害而形成之國家賠償關係，二者具不同之法律
        要件，而且特定案件事實僅有可能成立其中一種，而不可能發生「擇一」成
        立的法律關係，因此原告或者基於公用徵收關係有所主張，或者基於國家賠
        償關係主張賠償，尚不得於同一訴訟中同時請求二者。此外，姑不論原告前
        未曾向被告請求國家賠償，亦未經協議程序，其逕向本院請求被告賠償，已
        不合法，且在我國救濟體系中，此二者分屬行政法院及普通法院管轄，亦非
        得行同種訴訟程序之情況，是以行政訴訟之審理不得准許此二項訴訟於同一
        程序中合併提起。
    ３、又本件訴訟原告原係請求撤銷原處分暨訴願決定以及判決命被告作成徵收補
        償處分為本案之訴訟標的。原告於言詞辯論時追加主張請求被告國家賠償，
        則其訴之客觀合併應不予允許
    ４、是原告此部分起訴原屬不合法，原應依行政訴訟法第一百零七條第一項第十
        款，以起訴不具其他要件裁定駁回，本院爰一併進行言詞辯論，並以程序上
        更為慎重之判決，駁回原告此部分請求。
四、兩造其餘之主張陳述，核與上開結論不生影響，爰不予一一論述；原告請求調查
    被告是否「財源籌措困難，無法徵收」一節，亦無調查之必要，均附此敘明。
據上論結，本件原告之訴為部分無理由，部分不合法，爰依行政訴訟法第九十八條第
三項前段，判決如主文。
中　　　華　　　民　　　國　　九十三　　年　　　三　　　月　　三十一　　日
                                 臺北高等行政法院第五庭
                                             審判長法官   葉百修
                                                   法官   劉介中
                                                   法官   黃清光
右為正本係照原本作成。
如不服本判決，應於送達後二十日內，向本院提出上訴狀並表明上訴理由，如於本判
決宣示後送達前提起上訴者，應於判決送達後二十日內補提上訴理由書（須按他造人
數附繕本）。
中　　　華　　　民　　　國　　九十三　　年　　　三　　　月　　三十一　　日
            　　　　　　　　　　　　　　  　      書記官  楊子鋒
